【裁判字號】    99,刑智上易,1
【裁判日期】    990308
【裁判案由】    違反著作權法
【裁判全文】
智慧財產法院刑事判決
                                   99年度刑智上易字第1號
上  訴  人  甲○○
即  被  告
上列上訴人因違反著作權法案件，不服臺灣臺中地方法院98年度
易字第2783號，中華民國98年11月5 日第一審判決（起訴案號：
臺灣臺中地方法院檢察署98年度偵字第803 號），提起上訴，本
院判決如下：
    主  文
原判決撤銷。
甲○○無罪。
    理  由
一、公訴意旨略以：被告甲○○明知「我是傳奇」之影片係美商
    華納兄弟娛樂公司（下稱華納公司）享有著作財產權之視聽
    著作、「鋼鐵人」及「功夫熊貓」之影片係美商派拉蒙影片
    股份有限公司（下稱派拉蒙公司）享有著作財產權之視聽著
    作，且明知其於不詳時間，以不詳價格向他人購入上開影片
    之光碟片，係侵害著作財產權之光碟重製物，竟基於散布侵
    害著作財產權重製物之犯意，在其經營位於臺中縣清水鎮○
    ○路490 號之DVD 光碟出租店內，以3 片共新臺幣（下同）
    100 元之價格，委由友人「羅鈞五」及其他姓名不詳之人販
    售與不特定人。嗣於民國97年7 月25日下午4 時許，經吳采
    澐在上開光碟出租店內，以100 元之價格買得上開影片之光
    碟重製物共3 片，交與警方而循線查獲上情。因認被告違反
    著作權法第91條之1 第3 項、第2 項之明知係侵害著作權之
    光碟重製物而散布罪嫌。
二、按犯罪事實應依證據認定之，無證據不得認定犯罪事實；不
    能證明被告犯罪者，應諭知無罪之判決，刑事訴訟法第154
    條第2 項、第301 條第1 項定有明文。又認定犯罪事實須憑
    證據，為刑事訴訟法所明定，故被告犯罪嫌疑，經審理事實
    之法院，以盡其調查職責，仍不能發現確實之證據足資證明
    時，自應依法為無罪判決。且事實之認定，應憑證據，如未
    能發現相當證據，或證據不足以證明，自不能以推測或擬制
    之方法，以為裁判基礎。（最高法院20年上字第893 號、40
    年台上字第86號分別著有判例可資參照）。又檢察官就被告
    犯罪事實，應負舉證責任，並指出證明之方法，為刑事訴訟
    法第161條所明定。因此，檢察官對於起訴之犯罪事實，應
    負實質之舉證責任，且其所提出之證據，無論直接或間接證
    據，其為訴訟上之證明，須於通常一般之人均不致有所懷疑
    ，而得確信其為真實之程度者，始得據為有罪之認定，倘其
    證明尚未達到此一程度，而有合理之懷疑存在時，不足為被
    告有罪之積極證明，或其闡明之證明方法，無從說服法院形
    成被告有罪之心證，基於無罪推定原則，自應為被告無罪之
    諭知。
三、公訴人認被告涉犯著作權法第91條之1 第3 項、第2 項之明
    知係侵害著作財產權之光碟重製物而散布罪嫌，無非係以：
    證人吳采澐、林佳俊之證述、財團法人臺灣著作權保護基金
    會鑑識報告、扣押物品清單、署名「劉珍」之「響音DVD/藍
    光/ 出租」名片、著作權證明文件、警方蒐證影帶擷取畫面
    等及上開影片之光碟重製物共3 片等，為其主要之論據。訊
    據被告甲○○固坦承伊係臺中縣清水鎮○○路490 號「荷花
    仙子檳榔」店之負責人，及扣案之名片為伊所有，扣案之光
    碟重製物3 片，係伊於夜市向不知名之他人所購買等情，惟
    自警訊、偵查、原審及本院審理中，均堅詞否認上開犯行，
    並辯稱：該店面之一半係伊經營之檳榔攤，一半係光碟出租
    店，有時客人買檳榔會送正版光碟，客人來承租的也是正版
    光碟，警方蒐證影帶上之不知名王姓男子，係伊檳榔攤之客
    人，為一貨車司機，「羅鈞五」係其女朋友，該男女偶爾會
    在伊外出買便當時，在該處幫伊看店，伊不知其確實之年籍
    資料，也不知「羅鈞五」等人為何會在該處販賣系爭之盜版
    光碟片云云。
四、經查：
(一)程序方面：
  (1)按被告以外之人於審判外之陳述雖不符刑事訴訟法第159 條
    之1至之4等4條之規定，而經當事人於審判程序同意作為證
    據，法院審酌該言詞陳述或書面陳述作成時之情況，認為適
    當者，亦得為證據；當事人、代理人或辯護人於法院調查證
    據時，知有刑事訴訟法第159 條第1 項不得為證據之情形，
    而未於言詞辯論終結前聲明異議者，視為有前項之同意，同
    法第159 條之5 定有明文。本件證人即告訴代理人藍仁駿於
    警詢中之證述，證人吳采澐、林佳俊於偵查中之證述，雖均
    屬被告以外之人於審判外之陳述而屬於傳聞證據，然被告於
    本院審理中，均未對該證據能力聲明異議，是上開文書證據
    ，均有證據能力。
  (2)至其餘公訴人所引用之卷證資料，並無證據證明係公務員違
    背法定程序所取得，且被告於本院審理時均未爭執上開公訴
    人所提出卷證之證據能力，而上開卷證亦無刑事訴訟法第15
    9條之4之顯有不可信之情況與不得作為證據之情形，從而，
    依刑事訴訟法第159 條至159 條之5 之規定，本件認定事實
    所引用之上開卷證資料，均有證據能力。
(二)實體方面：
  (1)按散布係指不問有償或無償，將著作之原件或重製物提供公
    眾交易或流通之謂也，著作權法第3 條第1 項第12款定有明
    文。而著作權法第91條之1 第2 項規定：「明知係侵害著作
    財產權之重製物而散布或意圖散布而公開陳列或持有者，處
    3 年以下有期徒刑，得併科新臺幣7 萬元以上75萬元以下罰
    金」，同條第3 項前段規定：「犯前項之罪，其重製物為光
    碟者，處6 月以上3 年以下有期徒刑，得併科新臺幣20 萬
    元以上200 萬元以下罰金」，本罪之成立，以行為人「散
    布或意圖散布而公開陳列或持有」為其客觀犯罪構成要件，
    是行為人在客觀上需有散布或意圖散布而公開陳列或持有侵
    害著作財產權重製物之行為，且應依積極證據認定之，苟積
    極證據不足證明被告就此犯罪事實有認知，或被告並無此犯
    行時，即應為有利被告之認定。
  (2)次按認定犯罪事實所憑之證據，雖不以直接證據為限，綜合
    各種間接證據，本於推理作用，為認定犯罪事實之基礎，如
    無違背一般經驗法則，尚非法所不許。然而無論直接或間接
    證據，其為訴訟上之證明，須於通常一般之人均不致有所懷
    疑，而得確信其為真實之程度者，始得據為有罪之認定。且
    採用間接證據時，必其所成立之證據，在直接關係上，雖僅
    足以證明他項事實，而由此他項事實，本於推理之作用足以
    證明待證事實者，方為合法，若憑空之推想，並非間接證據
    （最高法院32年上字第67號判例、44年臺上字第702 號判例
    、76年臺上字第4986號判例參照）。
  (3)本件證人吳采澐與查獲之警員即證人林佳俊係朋友關係，於
    97年7 月25日下午4 時許，應林佳俊之請而前往被告經營之
    檳榔店租片，伊雖於偵訊及原審審理時具結證述：「該店是
    出租光碟，但我看影片都很舊，我就問有沒有新的片子，小
    姐（即被告所稱之『羅鈞五』之人）就問先生（按即被告所
    稱之『羅鈞五』之王姓成年友人），先生就從桌子下面拿出
    一個盒子內有裝光碟讓我挑選，都是比較新的片子，我就選
    了這3 片光碟，男子並說3 片100 元，因為片子比較新我就
    買了」等語（見偵查審卷第47至48頁及原審卷第48頁）。惟
    其亦證述從未見過被告：「問：在荷花仙子檳榔攤內，是否
    曾經看過甲○○？答：沒有」（見偵卷第47頁）、「辯護人
    問：你是否從來沒有看過在庭被告？答：沒有」（見原審卷
    第49頁）。另證人林佳俊亦於原審審理時具結證述：「（問
    ：就你當日埋伏所見，當天將本案盜版光碟交付出售給吳采
    澐之人，是否為被告或另有其人？）吳采澐購買光碟的當天
    ，我沒有辦法看清楚檳榔攤內有誰，是吳采澐出來後告訴我
    店內是一男一女，至於吳采澐購買當時，被告是否於檳榔攤
    內，我也不確定。」、「（問：在你埋伏三至四次的過程中
    ，你是否曾經看過被告有疑似自腳邊取出紙箱販賣盜版光碟
    之情形？）我有看過被告坐在檳榔攤內賣檳榔，但我沒有看
    到她有疑似自腳邊取出紙箱之情形。」故證人吳采澐及林佳
    俊之證詞，均不能證明被告確有販賣系爭光碟之事實。
  (4)又證人林佳俊雖於偵查中證稱97年9 月12日持搜索票前往被
    告經營之檳榔店中執行搜索時，有查到幾台燒錄機等語（見
    偵查卷第48頁），惟為被告所否認，且查本件搜索筆錄上之
    記載為「未發現應扣押之物」（見保安警察第二總隊第一大
    隊第三中隊刑案偵查卷宗第15頁），再依據原審所製作之勘
    驗現場蒐證光碟所製作之筆錄，亦未有何燒錄機之搜索過程
    ，且該次搜索亦未發現任何足以證明被告犯有本件犯罪事實
    之證據（見原審卷第42至44頁）。故被告自始至終均辯稱，
    係於警方執行搜索後，始發現自夜市購入之系爭光碟片不見
    等語，尚非不能採信。且查證人林佳俊於原審審理時證稱，
    除了97年7 月25日那次與證人吳采澐一同前往被告經營之檳
    榔攤買得系爭盜版光碟3 片外，也曾至該處埋伏過，但從未
    見被告有疑似販賣光碟之行為（見原審卷第13至14頁）。故
    證人吳采澐及林佳俊之證詞，僅能證明在被告所經營之上開
    檳榔攤內，有一男一女，以100 元之價格出售扣案之盜版光
    碟3 片，並不能證明被告確有販賣或意圖販賣上開盜版光碟
    ，而該當著作權法第91條之1 第2 項、第3 項所定「明知係
    侵害著作財產權之重製物，且其重製物為光碟，而散布或意
    圖散布而公開陳列或持有之犯行。又原審於論罪科刑時雖認
    被告與「羅鈞五」及其王姓成年男性友人間，就上開犯行，
    有犯意聯絡及行為分擔，應論以共同正犯，惟查綜觀全案卷
    宗並未有「羅鈞五」及其王姓成年男性友人之證述，縱被告
    於偵訊時自承：「我有交代『羅鈞五』，若有人來買東西，
    則幫我賣一下（檳榔）」等語（見偵卷第59頁），惟此仍不
    足以認定被告所經營之該檳榔攤兼DVD 光碟出租店，有長期
    委託「羅鈞五」及該王姓成年男子代為顧店之情形，更無法
    依此即認定「羅鈞五」及該王姓成年男子有獲得被告之授權
    與指示，代被告向前往購買商品之不特定客人販售店內之光
    碟片。復無其他積極證據可證「羅鈞五」及其王姓成年男性
    友人與被告間有何犯意聯絡或行為分擔之共犯關係，故尚不
    足遽以推論被告與「羅鈞五」及其王姓成年男性友人間有共
    犯關係，而認定被告有販賣或意圖販賣上開盜版影音著作光
    碟之事實。
五、綜上所述，本件公訴人所提出之證據及證人等之證述，僅能
    證明確有一男一女販售系爭盜版光碟，但仍不足遽以推論被
    告即有公訴人所訴犯行。依「罪證有疑、利於被告」之證據
    法則，公訴人所舉證據，尚未足使本院確信被告有違反著作
    權法第91條之1 第3 項、第2 項之明知係侵害著作財產權之
    光碟重製物而散布，或有意圖散布而公開陳列或持有之犯行
    。此外，復查無其他積極證據，足資證明被告與「羅鈞五」
    及不知名王姓男子間有共同違反著作權法第91條之1 第3 項
    、第2 項之犯行，自屬不能證明被告犯罪。原判決遽予論罪
    科刑，不無違誤，被告上訴指摘原判決違法不當，為有理由
    ，應由本院將原判決撤銷，依刑事訴訟法第301 條第1 項規
    定，諭知被告無罪之判決。
據上論斷，應依智慧財產案件審理法第1 條，刑事訴訟法第369
條第1 項前段、第364 條、第301 條第1 項，判決如主文。
本案經檢察官鍾鳳玲到庭執行職務
中    華    民    國    99    年     3    月    8     日
                    智慧財產法院第一庭
                          審判長法  官  李得灶
                                法  官  王俊雄
                                法  官  熊誦梅
以上正本係照原本作成。
本件不得上訴。
中    華    民    國    99    年     3    月    8     日
                                書記官  張祐豪


司法院資訊處製作；財團法人民間司法改革基金會備份。
